臺灣高雄地方法院民事判決　　　　　　　 94年度訴字第286號
原　　　告　庚○○○
被　　　告　己　○
　　　　　　丁○○
　　　　　　乙○○
上　一　人　丙○○
訴訟代理人
　　　　　　沈攸容
被　　　告　甲○○
兼　上　一　戊○○
訴訟代理人
被　　　告　李昆祥
　　　　　　李振川
上列當事人間分割共有物事件，經本院於民國94年10月25日言詞
辯論終結，判決如下：
    主      文
被告戊○○、李昆祥、李振川應就被繼承人沈天合所有坐落高雄
縣仁武鄉○○段第一四一五地號土地（地目建，面積一千零六十
九平方公尺）應有部分三分之一之公同共有部分，各按其等應繼
分比例辦理繼承登記。
原告與被告己○、丁○○、乙○○、甲○○、戊○○、李昆祥、
李振川共有坐落高雄縣仁武鄉○○段第一四一五地號土地准予分
割。分割方法為如附圖所示之A 部分（面積三百零一平方公尺）
分歸兩造全體各依應有部分比例保持共有；B 部分（面積六十四
平方公尺）分歸原告所有；C 部分（面積六十四平方公尺）分歸
被告甲○○所有；D 部分（面積八十五平方公尺）分歸被告丁○○所有；E 部分（面積二百五十六平方公尺）分歸被告戊○○、
李昆祥、李振川各按其等應繼分之比例保持公同共有；F 部分（
面積一百二十八平方公尺）分歸被告乙○○所有；G 部分（面積
一百七十一平方公尺）分歸被告己○所有。
原告其餘之訴駁回。
訴訟費用由被告己○負擔九分之二，被告丁○○負擔九分之一，
被告乙○○負擔六分之一，被告甲○○負擔十二分之一，被告戊○○、李昆祥、李振川連帶負擔三分之一，餘由原告負擔。
    事實及理由
壹、程序部分：
一、本件被告己○、甲○○、丁○○、李昆祥、李振川、戊○○
    經合法通知，無正當理由未於言詞辯論期日到場，核無民事
    訴訟法第386 條各款所列情形，爰依原告聲請，由其一造辯
    論而為判決。
二、按「訴狀送達後，原告不得將原訴變更或追加他訴。但有下
    列各款情形之一者，不在此限：五、該訴訟標的對於數人必
    須合一確定時，追加其原非當事人之人為當事人者。」，民
    事訴訟法第255 條第1 項第5 款定有明文，又「分割共有物
    ，性質上為處分行為，依民法第七百五十九條規定，共有不
    動產之共有人中有人死亡時，於其繼承人未為繼承登記以前
    ，固不得分割共有物。惟上訴人因被上訴人劉某就系爭建地
    尚未辦理繼承登記，依法不得為物權之處分。於本件訴訟中
    ，請求劉某等辦理繼承登記，並合併對劉某等及其餘被上訴
    人為分割共有物之請求，不但符合訴訟經濟原則，抑與民法
    第七百五十九條及強制執行法第一百三十條規定之旨趣無違
    。」，最高法院69年台上字第1012號著有判例要旨可參。本
    件原告起訴時原列沈天合為被告，惟沈天合於原告起訴前之
    民國78年1 月15日即已死亡，其繼承人除戊○○及於繼承事
    實發生前已死亡之沈南進、沈丁月（均無繼承人）外，沈理
    、沈漸、沈善、沈文秀、沈秀梅、沈秀珍、沈秀蘭均已拋棄
    繼承，並經本院78年度繼字第380 號准予備查在案，而李昆
    祥、李振川之被繼承人即沈天合之女沈纏於沈天合死亡前之
    44 年11 月17日亦已死亡，依法應由其繼承人李昆祥、李振
    川代位繼承其應繼分，此有戶籍謄本、繼承系統表等件在卷
    可稽，並經本院依職權調閱78年度繼字第380 號案卷核閱屬
    實，是沈天合原所有坐落高雄縣仁武鄉○○段第1415地號土
    地之應有部分即應由戊○○（應繼分二分之一）、李昆祥、
    李振川（應繼分各四分之一）各按其應繼分比例公同共有，
    而其等就系爭土地均尚未辦理繼承登記，此亦有土地登記謄
    本附卷足參，是原告撤回沈天合部分，追加戊○○、李昆祥
    、李振川為被告，並求為命其等應先辦理繼承登記之聲明，
    核與前開說明並無不合，其訴之追加依法自應予以准許，合
    先敘明。
貳、實體部分：
一、原告主張：緣坐落高雄縣仁武鄉○○段第1415地號土地（地
    目建，面積1069平方公尺，下稱系爭土地）為兩造依下述之
    應有部分比例所共有：原告應有部分十二分之一，被告己○
    應有部分九分之二，被告丁○○應有部分九分之一，被告乙○○應有部分十二分之二，被告甲○○應有部分十二分之一
    ，訴外人沈天合原應有部分三分之一，而訴外人沈天合業於
    78年1 月15日死亡，其應有部分應由被告戊○○、李昆祥、
    李振川共同繼承，而系爭土地依其使用目的，並非不能分割
    且兩造並無不分割之特約，惟兩造對分割方案尚有異見，致
    無法達成分割協議，為此乃依法訴請裁判分割，除於系爭土
    地上開設一寬約6 米之道路維持共有以供通行外，並請求判
    決按如附圖所示之分割方式予以分割，被告並應偕同原告辦
    理分割登記。
二、被告乙○○則以：就系爭土地不願再維持共有狀態，同意原
    告之分割方案等語為辯，並聲明求為判決如原告聲明所示。
三、被告李昆祥未於最後言詞辯論期日到場，惟據其以前到場陳
    述則以：同意原告之分割方案等語為辯，並聲明求為判決如
    原告聲明所示。
四、被告甲○○、戊○○未於最後言詞辯論期日到場，惟據其等
    以前到場陳述則均以：同意以如附圖所示之方式於系爭土地
    上開設一6 米寬之道路以供通行，而其等對分割後取得之土
    地位置並無意見，然希望分得之土地彼此相鄰，至面臨後庄
    巷部分之土地應由被告丁○○分割取得，不同意分配給原告
    等語為辯，並聲明求為判決：駁回原告之訴。
五、被告丁○○、己○未於最後言詞辯論期日到場，惟據被告丁○○先前到場陳述則以：希望保留系爭土地上之現有建物；
    被告己○則以：現有建物若得予保留即予保留，否則同意拆
    除，並希望分得靠後庄巷之位置等語為辯，並均聲明求為判
    決：駁回原告之訴。
六、被告李振川未於最後言詞辯論期日到場，亦未提出書狀作何
    聲明或陳述。
七、按「共有物依其使用目的並非不能分割，而又未有不分割之
    期約者，各共有人自得隨時請求分割。」、「各共有人得隨
    時請求分割共有物，為民法第823 條第1 項前段所明定，此
    項規定，旨在消滅物之共有狀態，以利融通與增進經濟效益
    。」，最高法院19年上字第1853號、81年台上字第2688號分
    別著有判例可參，是分割共有物乃為消滅物之共有狀態，以
    利土地之融通及增進經濟效益，是除非因物之使用目的不能
    分割，或契約訂有不分割之期限，否則各共有人得隨時請求
    分割共有物。本件原告主張系爭土地之原共有人即訴外人沈
    天合業於78年1 月15日死亡，其應有部分三分之一業由被告
    戊○○、李昆祥、李振川所共同繼承（應繼分比例各為二分
    之一、四分之一、四分之一），然其等迄今仍未辦理繼承登
    記，而系爭土地係屬建地並為兩造依上述之應有部分比例所
    共有，且兩造並無不為分割之約定，惟兩造迄仍無法達成分
    割之協議等情，業據其提出與所述相符之戶籍謄本、繼承系
    統表、土地登記謄本、地籍圖謄本等件為證，並經本院依職
    權調閱本院78年度繼字第380 號案卷核閱屬實，且為被告己○、乙○○、甲○○、丁○○、李昆祥、戊○○所不爭執，
    而被告李振川經合法通知未於言詞辯論期日到場爭執，復未
    提出書狀答辯以供本院斟酌，本院依調查證據之結果，自堪
    信原告上開主張為真實。今系爭土地之原共有人沈天合既已
    死亡，其之繼承人即被告戊○○、李昆祥、李振川亦尚未辦
    理繼承登記，原告主張被告戊○○、李昆祥、李振川應就其
    等所繼承被繼承人沈天合原所有系爭土地應有部分三分之一
    之公同共有部分，各按其等之應繼分比例辦理繼承登記為有
    理由，自應予以准許，又系爭土地係屬建地而無依法令或物
    之使用目的不能分割之情形，且共有人之原告亦已請求分割
    ，則依上開說明，原告本於系爭土地共有人之地位訴請裁判
    分割即屬有據，依法亦應予以准行。
八、次按「分割共有物，以消滅共有關係為目的。法院裁判分割
    共有土地時，除因該土地內部分土地之使用目的不能分割（
    如為道路）或部分共有人仍願維持其共有關係，應就該部分
    土地不予分割或准該部分共有人成立新共有關係外，應將土
    地分配於各共有人單獨所有」、「法院裁判分割共有物，定
    其分配，應斟酌各共有人之利害關係，並共有物之性質、價
    格、利用價值及經濟效益決之，要以維持全體共有人之公平
    為標準，所定方法須以適當者為限。」，最高法院69年度台
    上字第1831號、78年度台上字第2141號分別著有判例及裁判
    意旨可資參照。茲將本院分割方案說明如下：
  (一)、被告戊○○、李昆祥、李振川就其等所繼承被繼承人沈天
      合原所有系爭土地應有部分三分之一之公同共有部分，其
      等或未到場或未陳明同意就該公同共有關係願為分割以為
      消滅，是該公同共有關係自因未能得全體公同共有人之同
      意而依法尚不得予以廢止（最高法院86年台上字第1436號
      判決意旨參照），本院自無從將之分別為個人單獨所有或
      使之由其等各按其應有部分比例保持共有，而分割共有物
      固以消滅全部共有關係為其目的，惟被告戊○○、李昆祥
      、李振川就其等所繼承訴外人沈天合之應有部分，在未辦
      理分割變更為各人之應有部分並為登記前，仍屬其等全體
      公同共有，原告訴請分割僅在終止系爭土地共有人之共有
      關係，而不及於被告戊○○、李昆祥、李振川內部之公同
      共有關係，是本件裁判分割就被告戊○○、李昆祥、李振
      川公同共有系爭土地應有部分三分之一所應分得之部分分
      與其等共同取得，尚不能謂為創設新的共有關係，且亦符
      分割共有物之消滅其等與其餘當事人間之共有關係之目的
      ，否則如謂包含公同共有之全部共有關係均須予以消滅，
      於公同共有人為數眾多而無從全體同意或數人反對之情下
      ，不異僅有變賣共有物而造成拆遷之一途，此與社會經濟
      及全體共有人之意願自有違背，是關於被告戊○○、李昆
      祥、李振川繼承之應有部分，本院乃就其等可分得部分令
      之各按應繼分比例保持公同共有，合先敘明。
  (二)、查系爭土地為一ㄟ字型土地，除東南邊接臨寬約6 米之高
      雄縣仁武鄉○○巷道路外，並無適當之通路可與外界聯絡
      而全為他人所有之建築物所圍繞，而系爭土地面臨後庄巷
      之左側部分有一寬約6 米之泥土路可進入系爭土地後方，
      右側部分則由被告戊○○以鐵皮圍牆沿系爭土地周邊圍起
      一長方形之區域，該區域末端搭設一鐵皮棚架，其餘為空
      地置滿棧板、木材等物，左側泥土路末端有一屋齡約30餘
      年之磚造一樓平房（門牌號碼為高雄縣仁武鄉後庄巷132
      號），目前由被告丁○○居住使用，上開平房左側後方為
      一頹傾無人使用之磚造平房，其左前方則為一屋齡70多年
      之磚造一樓平房（門牌號碼為高雄縣仁武鄉後庄巷130 號
      ），目前由訴外人蘇永鍾居住使用，上開130 號房屋之右
      側為一層樓之鐵皮平房，屋齡約4 、5 年，被告己○表示
      該鐵皮建物為其出資興建供為沈家祖堂使用，該鐵皮屋之
      右側即前開130 號房屋之對面為一屋齡70多年之磚造一樓
      平房，目前由訴外人呂福淵居住使用等情，此經本院會同
      高雄縣仁武地政事務所人員到場勘測屬實，並製有勘驗筆
      錄、複丈成果圖及照片等件在卷可憑，是系爭土地除東南
      邊接臨後庄巷道路外並無適宜之通路可與外界為適宜之聯
      絡，自有開設道路以利分割後之共有人通行之需，而其方
      式則以如附圖所示A 部分開設為道路為系爭土地唯一可保
      持各共有人分得其應有部分之土地均得與外聯絡而無增減
      其價值或面積之虞之方式，其餘如於系爭土地垂直或以 T
      字型方式開設道路均會因分割方塊及持分比例不同之關係
      而難以辦理分割作業，此有高雄縣仁武地政事務所94年 7
      月8 日仁地所二字第0940005606號函在卷可稽，且原告與
      被告乙○○、甲○○、李昆祥、戊○○並均同意以如附圖
      所示方式於系爭土地上開設一6 米寬之道路維持共有，而
      系爭土地上之鐵皮屋，被告己○同意若無法保留即予拆除
      ，其餘房屋屋齡則均已超逾30年以上甚已逾70年，早逾磚
      造住宅耐用年數之25年，經濟價值不大，被告丁○○雖表
      示希望維持建物現狀，惟評估系爭土地各共有人之應有部
      分、利用狀況及土地分割後之分佈情況，本院認將系爭土
      地之地上物予以拆除後分割應較符合多數共有人之利益，
      亦利於其等日後完整利用土地，又被告己○、甲○○、戊○○雖另表示希望由其或被告丁○○取得毗鄰後庄巷部分
      之土地，惟系爭土地於如附圖所示之A 部分開設一6 米寬
      之道路後，其與後庄巷道路之寬度已屬相同，分割後各部
      分之土地經濟價值差異不大，且被告己○若依如附圖所示
      之分割方式取得G 部分之土地，尚可保有其於該部分土地
      上所興建之鐵皮屋，而被告乙○○、李昆祥均同意原告上
      開分割方案，是為使系爭土地發揮最高之經濟利用價值，
      並同時兼顧兩造現有及分割後之利益，堪認原告所主張之
      分割方法尚屬妥當適宜，爰定其分割方法如主文第2 項所
      示。
  (三)、原告另請求被告應協同辦理分割登記云云，惟因不動產共
      有人訴請分割共有物，經法院判准為原物分割確定者，任
      一當事人均得執以單獨為全體共有人申請分割登記，故而
      共有人訴請命對造協同辦理分割登記，及併訴請其他共有
      人交付分得之土地等請求，均應認欠缺權利保護要件（最
      高法院80年度第1 次民事庭會議決定意旨參考），是原告
      上開請求即屬無權利保護必要而依法應予以駁回，附此敘
      明。
九、據上論結，本件原告之訴為一部有理由，一部無理由，依民
    事訴訟法第385 條第1 項、第79條、第80條之1 、第85條第
    1 、2項，判決如主文。
中　　華　　民　　國　　94　　年　　11　　月　　8　　日
                  民事第五庭審判長法  官  黃宏欽
                                  法  官  王雅苑
                                  法　官　郭宜芳
正本係照原本作成。
如不服本判決，應於送達後20日內，向本院提出上訴狀並表明上
訴理由，如於本判決宣示後送達前提起上訴者，應於判決送達後
10日內補提上訴理由書（須附繕本）。
中　　華　　民　　國　　94　　年　　11　　月　　9 　　日
                                  書記官　劉法萱
